臺灣高等法院臺中分院刑事裁定　
111年度毒抗字第1121號
抗  告  人  
即  被  告  陳建成


                
上列抗告人即被告因違反毒品危害防制條例案件，不服臺灣彰化
地方法院111年度毒聲字第662號中華民國111年10月25日所為之
裁定（聲請案號：臺灣彰化地方檢察署111年度聲戒字第101號）
，提起抗告，本院裁定如下：  
    主  文
抗告駁回。
    理  由
一、原裁定意旨略以：抗告人即被告甲○○（下稱被告）前因施用
    第一、二級毒品案件，經裁定送勒戒處所觀察、勒戒後，認
    有繼續施用毒品之傾向，有○○部矯正署○○看守所民國111年1
    0月12日雲所衛字第00000000000號函檢送之有無繼續施用毒
    品傾向證明書、評估標準紀錄表在卷可證，爰依毒品危害防
    制條例第20條第2後段、第3項之規定，裁定令入戒治處所施
    以強制戒治，其期間為6個月以上，至無繼續強制戒治之必
    要為止，但最長不得逾1年等語。
二、抗告意旨略以：被告受觀察勒戒前即因另案執行羈押及徒刑
　　，尚有其他案件待審理及殘刑待執行，因即將執行竊盜徒刑
    ，因而不可能有繼續施用毒品之傾向，原裁定有違公平原則
    ，又未依新修正之評估標準評估，已影響被告權益。被告之
    前科紀錄為20幾年前之事，何以得列入評估？於所內表現中
    規中矩，未曾違規或被開過勸導單，為何行為分數32分？醫
    師亦只問2句話即評斷被告有繼續施用毒品之傾向，明顯不
    公平。被告有年邁父親罹患癌症，行動不便，須被告照顧，
    是以，原裁定難謂適法，為此提起抗告等語。
三、按觀察、勒戒後，檢察官或少年法院（地方法院少年法庭）
    依據勒戒處所之陳報，認受觀察、勒戒人無繼續施用毒品傾
    向者，應即釋放，並為不起訴之處分或不付審理之裁定；認
    受觀察、勒戒人有繼續施用毒品傾向者，檢察官應聲請法院
    裁定或由少年法院（地方法院少年法庭）裁定令入戒治處所
    強制戒治，其期間為6個月以上，至無繼續強制戒治之必要
    為止，但最長不得逾1年，毒品危害防制條例第20條第2項定
    有明文。
四、所謂認定「有繼續施用毒品傾向」，乃是對於未來的預測，
    並不是如同刑事訴訟是在確認過去的犯罪事實。這種對被告
    未來的行為傾向評估，乃是綜合醫療、心理、社會學及法律
    學的評估方法，是人類行為經驗的歸納結果。主管機關法務
    部是從過去反覆實施者的個案經驗裡面，挑出重要的影響因
    素，訂定此套評估標準，並因應法律修正而適當微調。此套
    標準已經行之多年，且已經適用於大量個案，有其公平性。
    法務部制訂此套「有無繼續施用毒品傾向之評估標準」，並
    非完全以受勒戒人勒戒後之結果為準，至於勒戒前之各種情
    況，仍應作為評估之依據。依勒戒處所評分說明手冊規定，
    係以前科紀錄與行為表現、臨床評估、社會穩定度，三項合
    併計算分數，每一大項皆有靜態因子與動態因子。而關於有
    無繼續施用毒品傾向之評估標準，法務部還因應毒品危害防
    制條例之修正及109年11月18日最高法院刑事大法庭109年度
    台上大字第3826號裁定意旨，業於110年3月26日以法矯字第
    00000000000號函修正頒布「有無繼續施用毒品傾向評估標
    準紀錄表」、「有無繼續施用毒品傾向評估標準評分說明手
    冊」，上開評分說明手冊載明判定之原則：「受觀察勒戒人
    入所後，經過2週時間的觀察、勒戒，由處所及醫療人員依
    據其各項紀錄、資料及觀察勒戒期間之行為表現，加以評分
    。在勒戒人入所4至6週後，可再做一次評估以做必要之評分
    修正。每一大項皆有靜態因子與動態因子。先以靜態因子分
    數評分，靜態因子分數總分在60分（含）以上為『有繼續施
    用毒品傾向』；60分以下，與動態因子分數相加，如果總分
    在60分（含）以上，為『有繼續施用毒品傾向』」，又評估標
    準紀錄表及說明手冊中「前科紀錄與行為表現」之第1題及
    第3題之計分方式修正如下(餘無修正)：㈠第1項「毒品犯罪
    相關司法紀錄」：計分方式修正為每筆(次)5分，總分上限
    為10分；㈡第3項「其他犯罪相關紀錄」：計分方式修正為每
    筆(次)2分，總分上限為10分。
五、是被告有無「繼續施用毒品傾向」，係依具體個案之臨床實
    務及相關事證等情綜合判定，有其相當之專業依據及標準，
    且涉及專門醫學，又衡酌強制戒治之目的，係為協助施用毒
    品者戒斷毒品之心癮及身癮所為之一種保安處分類型，而該
    評估標準係將與判斷有無繼續施用傾向之相關因素加以列舉
    及量化，適用於每一位受觀察、勒戒處分之人，具一致性、
    普遍性、客觀性，以利執法者判定受勒戒人有無繼續施用毒
    品傾向，倘其評估由形式上觀察，無擅斷或濫權等明顯不當
    情事，法院應予尊重。
六、經查：　　　　
　㈠被告因施用第一級毒品海洛因、第二級毒品甲基安非他命案
    件，經原審以111年度毒聲字第662號裁定送觀察、勒戒後，
    由○○部矯正署○○看守所附設勒戒處所依新修正施行之有無繼
    續施用毒品傾向評估標準說明手冊之評估結果：⒈前科紀錄
    與行為表現合計32分；⒉臨床評估合計46分；⒊社會穩定度（
    工作家庭）合計5分，以上1至3部分之總分合計83分（靜態
    因子共計67分，動態因子共計16分），經綜合判斷為有繼續
    施用毒品傾向，有該所111年10月11日有無繼續施用毒品傾
    向證明書、評估標準紀錄表為憑（見110年度毒偵字第1494
    號偵查卷〈下稱偵卷〉第102至103頁）。是原審依檢察官之聲
    請裁定被告令入戒治處所施以強制戒治，並非無據。
　㈡抗告意旨雖以前揭情詞指摘原裁定不當。惟：
　⒈司法實務或醫學臨床上，具有毒品前科紀錄者，或因長期有
    機會接觸毒品，或因欲藉由毒品作用暫時隔絕現實環境，其
    反覆性、繼續性地再犯施用毒品犯行之機率，確實較沒有毒
    品前科者高，則行為人之前科紀錄，客觀呈現是否長期慣用
    毒品之事實，自屬評估其有無施以強制戒治之重大考量因素
    ，故法務部將前科紀錄列為評估有無繼續施用毒品傾向之評
    分標準之一，並無不正當之連結，且有其專業性之考量，法
    院應予尊重。況法務部已於110年3月26日修正實施「有無繼
    續施用毒品傾向評估標準紀錄表」及「有無繼續施用毒品傾
    向評估標準評分說明手冊」，將其中「毒品犯罪相關司法紀
    錄」之計分方式修正為每筆（次）5分，總分上限為10分、
    「其他犯罪相關司法紀錄」之計分方式修正為每筆（次）2
    分，總分上限為10分，已避免因前案紀錄比重過高而致使其
    他項目形同虛設之弊。❶被告首次施用毒品時確實是在20歲
    以下（被告為69年次，但首次觀察勒戒是87年間，被告當時
    年僅18歲餘）；❷且被告有11筆施用毒品前科（被告前於87
    年、88年、89年、92年間有因施用毒品受觀察、勒戒及強制
    戒治之紀錄，另於88年、89年、92年、97年、101年、105年
    、106年間各有因施用毒品而經判處罪刑之紀錄）；❸被告又
    有10筆其他犯罪前科（彰化地方法院96年度彰簡字第1093號
    竊盜、97年度易字第910號竊盜、101年度簡字第2156號竊盜
    、102年度易字第521號竊盜、102年度簡字第1391號竊盜、1
    05年度易字第1230號贓物、臺中地方法院110年度沙簡字第3
    41號竊盜、彰化地方法院110年度易字第818號加重竊盜、11
    0年度易字第915號竊盜、111年度易字第159號竊盜、111年
    度簡字第1289號竊盜等）。故被告在第1項前科錄與行為表
    現部分之所內行為表現項目，前科紀錄部分計30分，與其因
    有持續於所內有抽菸而得分2分，總計32分，又依照被告所
    內行為表現之評估，被告並無其它因違規得分之情事，故而
    上開部分之評分並無疑義。被告徒指該評估標準將前案紀錄
    列入，其於所內未有其他違規行為，卻得分32分，並非公平
    云云，並非可採。
　⒉臨床評估方面，被告過去確實有多重毒品濫用紀錄，有施用
    海洛因、甲基安非他命（如彰化地方法院88年度訴字第464
    號判決施用一級毒品、同院88年度彰簡字第335號判決施用
    第二級毒品），此有前科表可證，此項得分10分。過去也有
    使用針筒注射（如106年度毒偵字第11號起訴書所載），故
    得分10分。濫用毒品時間超過1年，故得分10分。
　⒊綜合上述已經得分60分，從評分結果觀之，被告確有繼續施
    用毒品之傾向，而達應施以強制戒治之標準。
　⒋臨床評估項目下，在「精神疾病共病(含反社會人格)」細項
    下，評估被告情緒低落、得分10分。又加上臨床綜合評估（
    病識感動機、態度、就醫意願）等為中度程度，得分4分。
　⒌社會穩定度方面，即出所後的更生可能性評估（工作、家庭
    ），因為其家人也有藥物濫用，亦經本院依職權調閱被告之
    二親等關聯及其兄弟姐妹之前科紀錄，查悉被告長兄陳建霖
    於自86年起即有毒品前科，於86年至101年間亦有關於毒品
    前案紀錄，有戶役政資訊網站查詢-親等關連（二親等）資
    料查詢結果、臺灣高等法院被告前案紀錄表（陳建霖）、戶
    役政資訊網站查詢-個人戶籍資料（陳建霖）在卷可稽（見
    本院卷第63至95頁），經核均與前揭評估標準紀錄表之計分
    相符。被告入所期間，其家人並無探視，顯示被告家庭支持
    力不足，不利於被告更生，被告在此出所後的更生可能性方
    面表現不佳，又得到5分。
　⒍據上小結，被告在「有無繼續施用毒品傾向評估標準紀錄表
    」得分遠超過60分，而達應施以強制戒治之標準。
　㈢被告另主張，其後需執行竊盜另案（彰化地院111年度聲字第
    696號裁定有期徒刑2年、彰化地院111年度聲字第680號裁定
    拘役50日、彰化地院111年度簡字第1289號判決有期徒刑3月
    ），無法再施用毒品，無繼續施用毒品傾向云云。惟查，被
    告前有11次與毒品相關之前科紀錄，可彰顯被告戒除毒品之
    意志不堅，此等施用毒品紀錄即為被告吸毒成癮的證據，本
    件於110年9月20日上午11時8分許為警採尿回溯96小時內，
    施用毒品，而經原審法院以110年度毒聲字第706號裁定送觀
    察、勒戒，且就使用毒品的主要原因，被告自述為「經不起
    誘惑」（見偵卷第5頁反面），可見被告有多年吸毒史，亦
    有多次因此入監服刑之紀錄，然被告仍反覆施用毒品，且自
    知自己毒癮難戒，則可認被告無法僅憑己力即得以有效戒除
    毒癮，而其長兄施用毒品之行為亦可能影響被告繼續施用毒
    品。且縱係在監服刑而使其無法接觸毒品，亦不能協助被告
    徹底戒除毒癮或避免其出監後再度施用毒品。
　㈣又負責填製「有無繼續施用毒品傾向評估標準紀錄表」，並
    根據該評估標準紀錄表開立「有無繼續施用毒品傾向證明書
    」之醫師，需利用多少時間與受評估者會談，法無明文，自
    應委由醫師依據其經驗與專業，自行決定，尚無法單以會談
    時間的長短，會談問題之多寡，據以否定或質疑有無繼續施
    用毒品傾向評估標準紀錄表的正當或合理性，且進行評分之
    評估人員並非僅有醫師，評估項目亦非單據醫師與被告會談
    結果做出判斷，相關評估內容業經說明如前，可認該評估標
    準之設計既有參酌專業判斷，並有客觀依據以避免主觀評價
    占比過重之風險，故被告空言主張醫師評估僅簡短問2句、
    不及詳細詢問，有失偏頗，所評估認定被告有繼續施用毒品
    的傾向不可採等，尚屬毫無根據之質疑，亦無可採。　
　㈤再者，本件係依新修正施行之評估標準予以評估，抗告意旨
    稱本件為修正前之評估標準結果，顯屬誤會。至抗告意旨其
    餘所指，核均與被告是否施用毒品成癮而有繼續施用毒品傾
    向之判斷無涉，尚不足以解免其應受之戒治處分，難以採憑
    。
七、綜上，原審裁定被告令入戒治處所施以強制戒治，其期間為
    6個月以上，至無繼續強制戒治之必要為止，但最長不得逾1
    年。經核其認事用法，並無違誤。被告猶執前詞提起抗告，
    為無理由，應予駁回。
八、據上論斷，應依刑事訴訟法第412條，裁定如主文。　
中　　華　　民　　國　　111 　年　　12　　月　　06　　日
            刑事第二庭    審判長法　官  何志通
                                法　官  黃玉齡
                                法　官  葉明松
以上正本證明與原本無異。     
不得再抗告。
                                書記官  洪宛渝  

中　　華　　民　　國　　111 　年　　12　　月　　06　　日